【裁判字號】    90,訴,1361
【裁判日期】    901203
【裁判案由】    確認買賣關係不存在
【裁判全文】
臺灣桃園地方法院民事判決  九十年度訴字第一三六一號
    原      告    甲○○
    送達代收人    丙○○
    被      告    乙○○
右當事人間確認買賣關係不存在事件，本院判決如左：
    主    文
被告應將坐落桃園縣中壢市○○段第六七三地號土地、面積五二七平方公尺，所有權
應有部分萬分之四七二之之二分之一，及其上建築改良物即桃園縣中壢市○○段第一
五八七建號，門牌號碼為桃園縣中壢市○○○街二九八號四樓，鋼筋混凝土造七層樓
房建築之第四層，面積計九四點四一平方公尺所有權全部之二分之一辦理移轉登記予
原告。
訴訟費用由被告負擔。
    事    實
甲、原告方面：
一、聲明：如主文所示。
二、陳述：
（一）、二造均為單身榮民，於民國八十三年間共同出資購買坐落桃園縣中壢市○○
        段第六七三地號土地、面積五二七平方公尺（起訴狀誤載為五二九平方公尺
        ），所有權應有部分萬分之四七二，及其上建築改良物即桃園縣中壢市○○
        段第一五八七建號，門牌號碼為桃園縣中壢市○○○街二九八號四樓，鋼筋
        混凝土造七層樓房建築之第四層，面積計九四點四一平方公尺（以下簡稱系
        爭房地），並登記應有部分各為二分之一，嗣原告八十四年間因病住院，經
        檢查發覺疑似罹患癌症，自覺來日無多，故欲將系爭房地贈與訴外人沈華雲
        ，因沈華雲推辭不允，原告乃與被告協議，將系爭房地以買賣名義移轉登記
        予被告，避免系爭房地因原告死亡後無人繼承而歸國庫所有，並約定原告如
        不幸死亡，被告應將系爭房地應有部分二分之一移轉予訴外人沈華雲，如原
        告疾病痊癒時，被告則將系爭房地應有部分二分之一移轉登記返還原告，旋
        二造即於八十四年十二月七日以買賣為原因將系爭房地應有部分二分之一移
        轉登記予被告名下，詎原告事後病情轉好後，被告竟未依約履行，屢經催討
        ，竟表示其不欲投資，要求原告退還其原出資之購屋款新台幣一百八十萬元
        。
（二）、查二造間之買賣關係雖因共同虛偽意思表示而無效，惟二造間既有信託系爭
        房地之委任關係，被告自應依約於原告疾病痊癒時，將系爭房地應有部分二
        分之一返還原告，惟原告身體康復迄今，被告仍拒依信託內容履行，原告自
        得依信託關係，訴請被告將系爭房地應有部分二分之一移轉登記返還原告。
三、證據：提出八十三年九月五日買賣所有權移轉契約書、土地及建物登記謄本、八
    十四年十一月二十三日買賣所有權移轉契約書、土地及房屋買賣契約書、存證信
    函等為證，並聲請訊問證人沈華雲。
乙、被告方面：
一、聲明：原告之訴駁回。
二、陳述：原告若將出資本錢新台幣一百八十萬元歸還，其即願意將自己所有應有部
    分二分之一過戶予原告。
    理      由
一、按訴狀送達被告後不得將追加他訴，但經被告同意者，不在此限，又被告於訴之
    追加無異議而為本案之言詞辯論者，視為同意追加，民事訴訟法第二百五十五條
    第一項第一款、第二項分別定有明文，查本件原告原訴請確認二造就系爭房地應
    有部分二分之一之買賣關係不存在及被告應將系爭房地於八十四年十二月七日所
    為之移轉登記塗銷，後於九十年十一月一日追加新訴，訴請被告應將系爭房地應
    有部分二分之一移轉登記返還原告（嗣原告將原訴撤回），因被告對於原告追加
    之訴並無異議，並就本案為言詞辯論，揆諸上開說明，視為同意追加，應認原告
    追加之訴為合法，於此合先敘明。
二、原告主張二造於八十三年間合資購買系爭房地，並登記應有部分各為二分之一，
    嗣伊於八十四間因疑似罹患癌症，為避免伊所有系爭房地應有部分二分之一歸屬
    國庫，遂與被告協議，將系爭房地所有權應有部分二分之一以買賣名義移轉登記
    予被告，並約定如日後原告痊癒時，被告應將系爭房地所有權應有部分二分之一
    移轉登記返還原告，詎伊病情轉好後，被告竟未依約履行，爰依信託法律關係訴
    請如主文所示，被告則以原告若將出資本錢新台幣一百八十萬元歸還，其即願意
    將自己所有應有部分二分之一過戶予原告等情詞資為辯解。
三、原告主張二造於八十三年間共同出資購買系爭房地，並登記應有部分各為二分之
    一，嗣於八十四年間，伊因疑似罹患癌症，為免伊所有系爭房地應有部分二分之
    一日後歸屬國庫，遂於八十四年十二月七日，以買賣為原因將伊所有爭房地應有
    部分二分之一移轉登記予被告，然實則該次移轉登記，被告並無支付分文等事實
    ，業據其提出與所述相符之八十三年九月五日買賣所有權移轉契約書、土地及建
    物登記謄本、八十四年十一月二十三日買賣所有權移轉契約書各乙紙為證，復為
    被告所自認，應堪信為真實，又原告主張伊於八十四年十一月二十七日移轉系爭
    房地應有部分二分之一予被告時，二造有約定如原告不幸死亡，被告應將系爭房
    地應有部分二分之一移轉登記予訴外人沈華雲，如原告痊癒時，被告應將系爭房
    地應有部分之二分之一移轉登記返還原告，且原告病況現業已痊癒等事實，復為
    被告所不爭，自足堪信為真實。
四、按信託者謂委託人將財產權移轉，使受託人依信託本旨，為受益人之利益或特定
    之目的，管理或處分信託財產之關係，意即當事人間為達特定之目的，將財產權
    移轉予受託人使其為委託人或受益人之利益，而管理信託財產之行為，查原告於
    八十四年間因病，為恐伊所有系爭房地應有部分二分之一日後歸屬國庫，為達成
    該目的，遂將伊所有系爭房地應有部分二分之一移轉登記予被告，亦即以移轉財
    產作為達成其目的之手段，而由被告取得該財產之所有權，並由被告管理該財產
    以達當事人間之目的，而在外部與第三人之關係上，以及二造當事人間，均發生
    超過其所欲達成經濟目的之效果，而此法效果乃二造當事人之真意，應非虛偽之
    意思表示，足見，原告於八十四年十二月七日將伊所有系爭房地應有部分二分之
    一移轉登記予被告時，二造於外觀表面上固係以買賣為原因而為移轉，然實為二
    造當事人間為達成一定之目的，而為超過其目的所設定之信託行為無訛，次按信
    託法於八十五年一月二十六日公布施行前，民法固無關於信託行為之規定，惟因
    私法上法律行為而成立之法律關係，本非以民法有明文規定者為限，苟法律行為
    之內容，並不違反強制規定或公序良俗，即應賦予其效力，查二造間所成立之信
    託行為固成立於信託法公布施行前，惟因其內容尚難逕認有違反強制規定或公序
    良俗之情，故二造所成立之信託行為尚難解為無效，殆可確斷。
五、按信託關係因信託行為所定事由發生而消滅，又信託關係消滅時，信託財產之歸
    屬次序如下：(1)、信託行為如另有訂定時，依信託行為之訂定；(2)、信託行為未
    訂定時，依下列順序決定其歸屬：、享有全部信託利益之受益人；、委託人
    或其繼承人，信託法第六十二條、第六十五條分別定有明文，再存續期間屆至或
    解除條件成就，應為「信託行為所定事由發生」該概念之射程效力所及無訛，查
    二造於信託行為成立時有約定，如原告痊癒時，被告應將系爭房地應有部分二分
    之一移轉登記返還原告，且原告病況現業已痊癒等事實，均業如前述，足徵二造
    所約定之解除條件業已成就，信託行為所定事由應已發生，信託關係之存續應已
    失其依據，自應歸於消滅，且二造於信託行為成立時，復有約定信託關係消滅時
    ，如何決定信託財產之歸屬（如原告痊癒時，歸屬原告），是二造信託關係既已
    消滅，徵諸前開說明，該信託財產之歸屬（即系爭房地應有部分二分之一），自
    應依二造之約定決定之。
六、從而，原告於二造信託關係消滅後，訴請被告返還信託財產，於法並無不合，應
    予准許。
七、據上論結，原告之訴為有理由，依民事訴訟法第二百五十五條第一項第一款、第
    二項、第七十八條，判決如主文。
中      華      民      國    九十      年     十二     月      三      日
                                        臺灣桃園地方法院民事第一庭
~B法      官  林信旭
右為正本係照原本作成
如對本判決上訴須於判決送達後廿日內向本院提出上訴狀
中      華      民      國    九十      年     十二     月      三      日
~B書  記  官  陳美年


司法院資訊處製作；財團法人民間司法改革基金會備份。
